【裁判字號】    90,易,372
【裁判日期】    900831
【裁判案由】    背信等
【裁判全文】
臺灣嘉義地方法院刑事判決                            九十年度易字第三七二號
    公  訴  人  臺灣嘉義地方法院檢察署檢察官
    被      告  乙○○
    （原名邱進雄）
    選任辯護人  黃文力
右列被告因背信等案件，經檢察官提起公訴（九十年度偵字第三七六號），本院判決
如左：
    主  文
乙○○連續意圖為自己不法之所有，而侵占對於業務上所持有之物，處有期徒刑柒月
。緩刑年。
其餘被訴強制、恐嚇危害安全部分均無罪。
    事  實
一、乙○○（原名邱進雄）係設於嘉義市○○路五四五號總安企業有限公司（下簡稱
    總安公司）業務部經理，職司業務推展、販售助聽器及收取帳款等業務，為從事
    業務之人，明知其販售助聽器向客戶所收取之帳款應繳回公司，竟基於意圖為自
    己不法所有之概括犯意，先於民國八十九年三月二十八日（起訴書誤植為四月七
    日），以總安公司之名義，與丙○○訂定買賣契約，售予耳掛型助聽器一個，型
    號ＢＲ－五○三Ｐ、編號五二八四號，價金九千元，丙○○即在其位於嘉義縣民
    雄鄉北斗村覆鼎金四十號之住處當場交付九千元予被告，詎其未將該九千元繳回
    總安公司，反將之侵占入己；後於八十九年四月二十日，復以總安公司之名義，
    與郭龍座訂定買賣契約，售予ＣＡ－Ｅ助聽器一個，價金一萬二千元，郭龍座並
    在其位於台南縣新市鎮潭頂村九十之六十五號之住處當場交付定金一千元予乙○○。翌日，乙○○即將該一千元以高速公路回數票四百元及六百元現金，囑託總
    安公司職員張智昌交予總安公司負責人之妻苗婉姵，同年四月二十五日交貨時，
    郭龍座在上開住處交付價金五千元予乙○○，剩餘六千元價金約定待政府補助款
    下來後再給付，詎乙○○復未將郭龍座所交予之價金五千元繳回總安公司，反將
    之侵占入己，且交付非總安公司之助聽器給郭龍座，嗣於同年五月三日郭龍座向
    總安公司反應助聽器品質太差後，總安公司清查乙○○所經手之帳款及助聽器，
    始發覺上情。
二、案經總安公司訴請臺灣嘉義地方法院檢察署檢察官偵查起訴。
    理  由
壹、有罪部分：
一、訊據被告乙○○固坦承其向客戶丙○○收取九千元及向客戶郭龍座收取九千元後
    ，未繳回總安公司之事實，惟矢口否認有何業務侵占之犯行，辯稱：向客戶丙○○收取之九千元伊於八十九年四月一日即繳回總安公司；又伊係預期總安公司不
    會發放四月份之薪水予伊，故才未將該五千元繳回公司，以抵償總安公司積欠伊
    四月份之薪資，是伊並無不法所有之意圖云云。經查：
（一）按商號經理人長支號款，苟非曾得號東明示之允計，或該地方有默許經理人於
      相當範圍內長支之習慣，或依其他情事，足認號東有默示之允許者，即係對於
      業務上所持有之物，以不法領得之意思，變更持有為所有，自應論以業務上侵
      占之罪（最高法院二十五年上字第一七二四號判例參照）。又受任人向客戶收
      取公司之貨款，與該公司應給付其充任外務員之出差旅費，為兩種不同之法律
      關係，而侵占罪，係即成犯，侵占行為一經完畢，罪即成立，上訴人將其向客
      戶收取之貨款侵占入己，縱該公司尚有應給付上訴人之出差旅費不虛，要於上
      訴人已成立之犯罪，不生影響（最高法院七十二年台上字第七０三二號判決參
      照）。
（二）證人丙○○於偵查中分別證述：「（問：何時付款給邱進雄？）他交貨給我，
      我馬上給他」、「（問：耳朵（應係耳機之誤）的付款在何時、地給邱進雄？
      ）地點在我家裡，金額約九千元，時間不記得」等語（分別見臺灣嘉義地方法
      院檢察署八十九年度發查字第六號卷第三八頁背面及臺灣嘉義地方法院檢察署
      九十年度偵字第三七六號卷第四二頁背面），則證人丙○○所簽立之切結書上
      （見臺灣嘉義地方法院檢察署八十九年度發查字第六號卷第七頁）所載八十九
      年四月七日向被告購買助聽器乙情，是否屬實，已非無疑；而證人丙○○於本
      院調查時證述：「（問：你拿錢給被告時當場有幾人？）我、我太太、被告及
      一個我不認識的女生」，證人即丙○○之妻張戊○證稱：「（問：錢交給被告
      時現場還有何人？）我與我先生、被告及證人丁○○」、「（問：被告到你家
      收九千元之前你是否見過被告？）沒有，只有那一次」，證人丁○○證述：「
      （問：八十九年三月二十八日晚上你有否與被告去丙○○家收錢？）有，我記
      得我有去，是張太太拿給邱先生九千元，因為他們有討價還價，所以我知道是
      九千元，因為那天我放假，所以我與被告一起去」等語（分別見本院九十年五
      月十六日及六月一日訊問筆錄），由上揭證人之證詞觀之，再參以證人丁○○
      於八十九年三月二十八日確有請假（有證人丁○○之出勤紀錄表可按），足見
      證人丙○○向被告購買助聽器之日期應係八十九年三月二十八日乙情，應堪認
      定，是公訴人認為係八十九年四月七日，容有誤會，先此敘明。
（三）告訴人之代理人甲○○於偵查中供稱：「被告是月初交貨，月中離職，且丙○○有購買之事實且已付款，被告卻謊稱未付款，後來又將貨物退還，但退還的
      貨品並不是公司的貨，而公司每次出貨，都有出貨單且有編號，而被告退回的
      貨物編號與出貨單的不同」、「他向公司說要交貨給丙○○，於八十九年四月
      二十一日離職當天要向他收錢時，他才說丙○○退貨，該退回的助聽器在庭上
      ，而該助聽器非我們公司所有，我並不知道何家代理公司的貨」，證人王國恩
      於偵查中證稱：「：：：我是來證明盤點時，邱進雄退回公司的那個丙○○的
      助聽器與公司的產品不同，當時我在場」，證人賴仁乾證陳：「（問：邱進雄
      離職當天丙○○有無退與你們公司同一產品助聽器？）有的，當時我在現場，
      我有看到邱進雄有退丙○○的一個助聽器」等語（分別見臺灣嘉義地方法院檢
      察署八十九年度發查字第六號卷第一六頁背面、第二三頁背面及臺灣嘉義地方
      法院檢察署九十年度偵字第三七六號卷第九頁正面、第六二頁背面）；而被告
      於偵查中供稱：「（問：告訴人指控你將九千元侵占後，為脫罪又將一個與公
      司同型的助聽器退還公司，謊稱客人退貨，是否有這回事？）沒有」、「（丙○○為何退貨？）沒有退貨」、「（問：是否有謊稱丙○○的助聽器退貨，然
      後將一個非公司的助聽器拿回來塘塞？）沒有」等語（分別見臺灣嘉義地方法
      院檢察署八十九年度發查字第六號卷第二二頁正面、第四二頁背面、第五一頁
      背面）、「（問：你既然有拿九千元給公司，何以要再買個新的機子回公司？
      ）那與丙○○的不是同一事件，我與公司有一筆借資，我要離職公司說因我有
      借貸關係叫我要還錢，但我沒有給公司錢，所以我才買機子還公司，因我爺爺
      也有重聽，我還給公司的機子是我爺爺的」等語（見本院九十年七月二十日審
      判筆錄），由以上告訴人代表人、證人及被告所供互核比對，苟被告於本院審
      理時所供該繳回公司之助聽器與證人丙○○所購買助聽器乙事非同一事件，何
      以於偵查中不為如此之主張？甚且於偵查中仍迭次為未退還助聽器之供述，顯
      與常情有違；況被告自承與總安公司持續有借貸關係，則何以不自其四月份之
      薪資中扣除其向總安公司所借貸之款項？就此，被告雖以伊在公司每個月均會
      向公司借款一萬元，以幫助貧窮人，而伊向公司稱可扣其薪水，但遭公司所拒
      ，故才拿助聽器還給公司云云置辯，並提出其向公司借貸之現金借支單數紙為
      據，然總安公司既不允許被告以抵銷薪資之方式償還借款，又何以會接受一個
      非公司所生產之助聽器以抵銷被告之借資，顯與常情不合；又總安公司八十九
      年四月一日之帳冊上並無一筆九千元之帳款收入，有總安公司該日之客戶姓名
      、交付貨品及收入表乙紙附卷可證，是被告確未將向客戶丙○○所收取之九千
      元貨款繳回公司乙情，應無疑義，益證被告有為自己不法所有之侵占意圖甚明
      。
（四）至證人吳瑩芳於本院調查時證稱：「（問：九千元被告是否有交給你？）沒有
      ，也不知道他交給誰，我印象中有聽到說苗婉珮與甲○○討論說機子一個一萬
      五，被告居然賣九千元，要叫被告去找丙○○。這筆九千元的帳我也沒有做過
      」、「（問：對於被告說你有看到他（即被告）把九千元交給苗婉姵夫婦你有
      何意見？）我沒有看到，我聽到苗婉姵夫婦在說這件事」等語（均見本院九十
      年六月一日訊問筆錄），是證人吳瑩芳均無親見被告將該九千元繳回公司乙情
      ，要屬確定，則自難以證人吳瑩芳之上開證詞而為被告有利事實之認定，附此
      敘明。
（五）第查，被告於八十九年四月二十日，以總安公司之名義，與郭龍座訂定買賣契
      約，售予ＣＡ－Ｅ助聽器一個，價金一萬二千元，並先在郭龍座位於台南縣新
      市鎮潭頂村九十之六十五號之住處交付定金一千元；又於同年四月二十五日交
      貨時，被告自郭龍座處收取價金五千元，惟被告未將該五千元繳回總安公司，
      而於同年五月三日郭龍座向總安公司反應助聽器品質太差後，總安公司於清查
      被告所經手之帳款及助聽器後，始得知被告未將該五千元繳回公司等情，業據
      被告自認在卷，並經告訴人甲○○、苗婉珮於偵查中及本院調查時指述綦詳，
      復經證人郭龍座於偵查中證稱明確，亦有被告以總安公司之名義與證人郭龍座
      所簽訂之買賣契約附卷可稽。是被告所收取之五千元款項，未解繳總安公司乙
      情，應堪認定。
（六）又按刑法上之侵占罪，係以意圖為自己或第三人不不法之所有，而擅自處分自
      己持有之他人所有物，即變更持有之意為不法所有之意，為其構成要件。查總
      安公司係於每月初發放上月份之薪資所得乙情，業據證人吳瑩芳於本院調查時
      證述：「（問：你們公司的薪水是先領還是後領？）後領，：：：」等語屬實
      （見本院九十年六月一日訊問筆錄），復為被告所不否認，是被告未得總安公
      司之允許，即擅自以抵償總安公司積欠伊四月份之薪資為由，而未將該五千元
      繳回公司，難謂其無不法所有之意圖；且其所辯其與總安公司有過節，而預期
      總安公司不會發放其四月份之薪資，亦無非為其個人主觀上之憶測，要難以資
      為其有利之認定，且被告尚可於總安公司實際未發放其四月份之薪資時，採取
      適當之法律途徑解決，其竟捨此不為，已與常情相背；況被告苟無侵占犯意，
      其儘可於收取該款項後主動與告訴人聯繫其四月份薪資之有關事宜，然被告竟
      完全置之不理，且未將該五千元繳回總安公司，謂其無侵占意圖顯與常情不符
      ；又其所收取之五千元帳款與總安公司應給付之薪資係兩種不同之法律關係，
      而侵占罪，係即成犯，侵占行為一經完畢，罪即成立，被告將其向客戶收取之
      貨款侵占入己，縱總安公司事後確未將四月份之薪資給付被告，要於被告已成
      立之犯罪，不生影響。
（七）又告訴人代表人甲○○於八十九年十月三日偵查中所為之供述，顯係其與被告
      於同年十月二日達成和解，並書立和解契約書後所為之供述，要難資為被告有
      利之認定，併此敘明。
（八）綜上所述，被告前揭所辯，係避重就輕之詞，不足採信，本件事證明確，被告
      業務侵占犯行洵堪認定。
二、查被告乙○○原係總安公司之業務部經理，負責業務推展、販售助聽器及收取帳
    款等業務，為從事業務之人，其將向客戶丙○○、郭龍座所收取業務上持有之帳
    款侵占入己，故核其所為，係犯刑法第三百三十六條第二項之業務侵占罪。被告
    先後多次業務侵占犯行，時間緊密，犯罪構成要件相同，顯係基於概括犯意為之
    ，為連續犯，依刑法第五十六條規定，以一罪論並加重其刑。爰審酌被告之素行
    、犯罪之動機、目的、手段、侵占之金額僅一萬四千元，犯罪所生之損害、犯罪
    後飾詞卸責等一切情狀，量處如主文所示之刑，以示懲儆。末查被告前未曾受有
    期徒刑之宣告，此有臺灣嘉義地方法院檢察署刑案資料查註紀錄表、臺灣高等法
    院被告全國前案紀錄表在卷可稽，其因短於思慮，致觸犯本案犯行，經此偵查、
    審判程序，當知所警惕，信無再犯之虞，本院認前開對其所宣告之刑，以暫不執
    行為適當，爰併宣告緩刑三年，以啟自新。
貳、無罪部分：
一、公訴意旨略以：被告乙○○於八十九年五月四日至總安公司位於嘉義市○○路五
    四五號辦公室要求退還其簽發交與總安公司充作擔保之本票未遂，竟生恨意，打
    電話並親自到總安公司之上開辦公處找苗婉姵，將本票索還，並向總安公司員工
    苗婉姵脅迫稱：若不還本票，會很慘等語，使人行無義務之事，苗婉姵不得已將
    該本票交予乙○○，乙○○乃將該本票撕破。嗣於同年六月三十日，另行起意打
    電話至總安公司，對苗婉姵恫稱：不能報警，否則會很慘等語，致生危害於他人
    ，因認被告涉有刑法第三百零四條第一項之強制罪、第三百零五條之恐嚇危害安
    全罪云云。
二、按犯罪事實應依證據認定之，無證據不得推定其犯罪事實；不能證明被告犯罪者
    ，應諭知無罪之判決，刑事訴訟法第一百五十四條、第三百零一條第一項分別定
    有明文。又按告訴人之指訴是以使被告受刑事不利之訴追為目的，不得僅憑告訴
    人之指訴遽令被告入罪，而告訴人之陳述須無瑕疵，且就其他方面調查又與事實
    相符，自得採為判決之基礎，倘其陳述尚有瑕疵，在未究明前，不得作為論罪科
    刑之根據，最高法院三十年上字第八一六號判例、五十二年臺上字第一三００號
    判例、六十一年臺上字第三０九九號判例意旨參照。再按認定不利於被告之事實
    ，須依積極證據，苟積極證據不足為不利於被告事實之認定時，即應為有利於被
    告之認定，更不必有何有利之證據；認定犯罪事實所憑之證據，雖不以直接證據
    為限，間接證據亦包括在內，然而無論直接或間接證據，其為訴訟上之證明，須
    於通常一般之人均不致有所懷疑，而得確信為真實之程度者，始得據為有罪之認
    定，倘其證明尚未達於此一程度，而有合理性懷疑存在時，即不得遽為被告犯罪
    之認定（最高法院三十年上字第八一六號、七十六年台上字第四九八六號判例意
    旨參照），故刑事訴訟之被告基於刑事訴訟法第一百五十四條所揭證據裁判主義
    之精神，對於不利於己之事證，若已提出合乎生活經驗上之質疑，除非另有足可
    補強起訴事實之積極證據，否則，法院即應本於罪疑唯輕之法則，而為有利被告
    之認定。
三、本件公訴人認被告乙○○涉有強制、恐嚇危害安全罪嫌，無非係以上揭事實業據
    被告於偵查中自白不諱，且經告訴人苗婉姵指訴綦詳為主要依據。訊據被告乙○○堅決否認有何上開犯行，辯稱：伊雖有向苗婉姵稱「會很慘」等語，惟伊並無
    恐嚇苗婉姵之意思，且伊僅係向總安公司拿回其所簽發之五十萬元本票，並非使
    告訴人行無義務之事等語。經查：
（一）告訴人苗婉姵於偵查中指稱：（問：有無說殺人、砍你或告你？）沒有，：：
      ：」、「問：邱進雄恐嚇你，以用生命、身體、財產、名譽之事恐嚇你？）沒
      有：：：」等語（見臺灣嘉義地方法院檢察署九十年度偵字第三七六號卷第一
      四頁背面及第四二頁背面）；則被告稱「會很慘」，應僅是為助長自己聲勢之
      語，且所謂之「會很慘」，其用詞過於含混，或指去法院告訴；或指報警處理
      等等，並非必指加害告訴人生命、身體、自由、名譽、財產之違法手段，是難
      認被告有何恐嚇之可言，復參諸告訴人不惟於八十九年五月四日後未立即報警
      處理，甚且於同年六月三十日後亦未報警，而遲至同年七月二十六日方提告訴
      ，顯與常情有違，是其是否因此而心生畏懼，即不無可疑，益見告訴人指述其
      當時會害怕等語，顯係渲染誇大之詞，難以採信，本院自難僅憑其指訴即作為
      論斷被告涉有上開罪行之唯一依據。
（二）又總安公司之章程中明確規定：「員工正式上班需繳交員工身分證影印本，另
      需寫員工保證書或簽發五十萬元本票一張作為保證金，此張本票於離職時經公
      司查明其所經手之帳款無誤時退還」，又八十九年四月二十一日被告即與總安
      公司簽具離職證明等情，有公司章程及離職證明各乙紙附於偵查卷可參（見臺
      灣嘉義地方法院檢察署八十九年度發查字第六號卷第五、一九頁），則依上開
      總安公司之章程所載及該離職證明，總安公司本即有歸還被告所簽發本票之義
      務，是告訴人苗婉姵將本票一紙還予被告，是否即謂行無義務之事，而該當強
      制罪之構成要件，要非無疑；雖八十九年五月三日告訴人即知郭龍座所購買之
      助聽器有問題，然總安公司既於八十九年四月二十一日即與被告簽具離職證明
      ，被告主觀上自認總安公司應將該紙本票交還，參以被告並未以加害告訴人生
      命、身體、自由、名譽、財產之違法手段恐嚇告訴人，已如前述，則在無強暴
      、脅迫之情下，衡諸一般生活經驗，告訴人交付該紙本票予被告，應係協議之
      結果，並無受迫之情形，故被告此部分所為自與強制罪之構成要件有違。
（三）綜上所述，本件公訴人據以認定被告之行為係涉恐嚇危害安全罪與強制罪，本
      院綜合直接、間接證據，均無從本於推理作用，認定被告有前述公訴人所指恐
      嚇危害安全罪與強制罪之犯行，揆諸前開說明，此部分應不能證明被告犯罪，
      應為無罪判決之諭知。
據上論斷，應依刑事訴訟法第二百九十九條第一項前段、第三百零一條第一項，刑法
第五十六條、第三百三十六條第二項、第七十四條第一款，判決如主文。
本案經檢察官陳連發到庭執行職務。
中      華      民      國    九十      年    八      月    三十一    日
                                  臺灣嘉義地方法院刑事第一庭
                                          法  官  黃  仁  勇
右正本證明與原本無異。
如不服本判決，應於判決送達後十日內向本院提出上訴狀( 應附繕本 )。
中      華      民      國    九十      年      九      月        五    日
                                          書記官  呂  權  芳
附錄本案論罪科刑法條全文：
刑法第三百三十六條第二項：
對於業務上所持有之物，犯前條第一項之罪者，處六月以上五年以下有期徒刑，得併
科三千元以下罰金。


司法院資訊處製作；財團法人民間司法改革基金會備份。
